【裁判字號】    95,建,112
【裁判日期】    951211
【裁判案由】    給付工程款等
【裁判全文】
臺灣臺北地方法院民事判決               95年度建字第112號
原      告   百力工程有限公司
法定代理人   乙○○
訴訟代理人   林天財律師
複  代理人   許姿萍律師
訴訟代理人   鄭至量律師
被      告   行政院國軍退除役官兵輔導委員會台北榮民技術勞
             務中心
法定代理人   甲○○
訴訟代理人   蔡茂松律師
             林新傑律師
上列當事人間請求給付工程款等事件，本院於中華民國95年11月
27日言詞辯論終結，判決如下：
    主      文
原告之訴及假執行之聲請均駁回。
訴訟費用由原告負擔。
    事實及理由
甲、程序方面：
    本件被告法定代理人於起訴時為張新麟，繼於本院審理期間
    變更為甲○○，業據其聲請承受訴訟並提出行政院國軍退除
    役官兵輔導委員會95 年7月12日輔人字第0950005604號函為
    證，經核無不合，應予准許。
乙、實體方面：
一、原告主張：
（一）被告於民國85年間向內政部營建署承攬新竹市公學新村國
      宅新建工程案，被告得標後將其中「甲區第6 、7 、13、
      14分區標準層工程」、「甲區地下室水電工程」、「甲區
      地下室水電追加工程」及「乙區地下室台電連接管防火披
      覆工程」分包由伊負責施工，並簽訂工程合約，就雙方之
      付款辦法、保固責任及工程驗收詳為約定。俟伊於88年間
      依約完成工程項目，並於完工後將現場廢物搬離工地及清
      理現場完畢，屢次向被告要求辦理驗收並結算工程保留款
      ，被告均未置理。至92年3 月13日，被告竟片面出具工程
      結算金額總表，通知伊謂所餘之工程保留款為新台幣（下
      同）1,738,255 元，此金額與伊所估算者相差有數百萬元
      之譜。
（二）退步言之，縱使被告已自承所欠工程款如前述金額，然被
      告對此亦無付款意願。是伊乃依約及慣例，訴請被告辦理
      工程驗收及結算，並按結算金額給付原告工程保留款等語
      。並聲明：被告應依約辦理工程驗收並決算工程尾款。
      被告應給付1,738,255 元之工程尾款（確實金額待結算
      後補正），及自92年3 月13日之翌日起至清償日止，按年
      利率5%計算之利息，逾1,738, 255元部分（實際金額待結
      算後補正）自兩造結算日起至被告清償日止，按年利率5%
      計算之利息。願供擔保請准宣告假執行。
（三）對被告答辯之陳述：伊業於88年5 月25日完成系爭工程
      ，惟本件工程款係分期估驗並按各期估驗金額保留10% 為
      工程保留款，而被告卻拒與伊辦理工程驗收及結算，故被
      告積欠伊之系爭工程保留款尚無從確定，亦無從起算請求
      權時效期間，自無罹於消滅時效之可能。況縱如被告所言
      ，系爭工程被告業於90年2 月6 日及91年1 月4 日報請業
      主內政部營建署完成驗收，然系爭工程契約係訂定於兩造
      之間，故被告應對伊所完成之工程辦理驗收，而依系爭契
      約第7 條之規定觀之，伊須自驗收合格起負3 年之保固責
      任，故伊之保固責任至少應至94年1 月4 日為止，且因被
      告尚未付清保留款，故伊未領回10% 保留款即於保固期間
      內轉為保固金，復依合約第3 條規定，保固期滿時即為伊
      請求權得行使之時點，斯時得起算時效，故伊請求給付工
      程款之消滅時效應於96年1 月4 日始完成，顯見目前仍未
      罹於消滅時效，伊自有權向被告請求給付系爭工程款。
      伊已收受之工程款為51,366,537元，與系爭工程之合約金
      額66,750,000元，尚有一段差距，且可得請求之工程保留
      款，由被告所提之工程結算金額總表中可知，至少尚有1,
      738,255 元（實際金額尚待兩造於決算後始得確定），故
      被告應給付伊之工程款至少為1,738,255 元。
二、被告則以：
（一）原告就系爭工程，自88年起即作輟無常，後竟於88年8 月
      間於其負責施作之工程尚未完工前，即無故退場，經伊催
      告後，仍未履行，嗣經伊依合約另行雇工施作完成後，報
      請業主驗收。然原告於退場前，伊依約應給付原告之各期
      工程估驗款皆已付清，並未積欠，原告主張伊尚欠173 萬
      餘元，並非事實。且原告於工程完成前即無故退場，並無
      竣工情事，則如何依約報請驗收，又原告承攬之水電工程
      ，業經伊雇工施作完成，復經業主內政部營建署驗收合格
      ，客觀上亦無再由伊驗收原告施作工程之可能。
（二）查原告無故退場後，其承作之工程並未完工，亦未經伊進
      行驗收，原告亦未依約出具保固切結書並繳交總工程費1%
      保固金，故依兩造所訂合約之規定，系爭工程保留款之清
      償期尚未屆至，伊自無須給付之。又原告於工程施作期間
      ，以資金週轉為由，向伊支借歷次估驗款中之保留款，總
      計達5,200,000 元，若由原告主張已領之工程款推算之，
      則原告各期估驗之保留款早已遭原告支借殆盡，故原告已
      無任何保留款可資請領。
（三）原告所稱屢次催請伊辦理結算付款等語，並非事實，且伊
      未曾於95年3 月13日向原告出具所謂工程結算表，更未通
      知原告結算所餘工程尾款為1,738,255 元。甚者，伊從未
      表示積欠原告工程款，故原告所稱於保固期滿後曾向伊陳
      情，請求伊先行就自承之金額給付一部分工程尾款云云，
      要屬無據。
（四）原告退場前之各期估驗款，伊皆已按期給付，故各類估驗
      款之時效，應自各期得請領時起算，縱使原告於88年8 月
      退場前仍有工程款未請領，其時效至90年8 月間即已完成
      ，而原告於95年4 月14日提起本件訴訟時，顯已逾2 年之
      時效期間等語，資為抗辯，並聲明：原告之訴及假執行
      之聲請均駁回。如受不利之判決，願供擔保請准宣告免
      為假執行。
三、兩造不爭執事項：
（一）被告曾將「甲區第6 、7 、13、14分區標準層工程」、「
      甲區地下室水電工程」、「甲區地下室水電追加工程」、
      「乙區地下室台電連接管防火披覆工程」交由原告承攬施
      作。
（二）本件系爭4 項工程合約總價款為66,750,000元，根據原告
      已提出發票之部分，被告業已支付原告51,366,537元。
四、本件經兩造協議簡化爭點如下：
（一）原告是否業已全部依約施作完畢？被告是否尚積欠原告工
      程款？原告是否得訴請被告辦理工程驗收及結算工程尾款
      ？
（二）若被告確尚積欠原告工程保留款1,738,255 元，則原告得
      否請求被告給付？
（三）本件原告之請求權有無罹於時效？
五、本院之判斷：
（一）關於本件原告之請求權是否罹於時效部分：
  １、按技師、承攬人之報酬及其墊款之請求權，因2 年間不行
      使而消滅，民法第127 條第7 款定有明文；又消滅時效，
      自請求權可行使時起算，同法第128 條亦有明定。所謂請
      求權可行使時，乃指權利人於法律上並無障礙，得行使請
      求權之狀態而言。
  ２、本件依兩造簽訂之工程合約第3 條第2 款之約定：開工後
      每月30日計價1 次，由被告駐工地監工人員依原告實作數
      量估驗並報經核實後，於次月10日，給付該期完工價值90
      % ，10% 保留款，俟全部工程完工驗收合格後，原告出具
      保固切結書並繳交總工程費1%保固金後，乙次付清，保固
      金則俟保固保不漏期滿無息退還，可知原告若欲請求被告
      給付10% 之工程保留款，須先出具保固切結書並繳交總工
      程費1%保固金後，始得向被告請求給付，此為兩造間關於
      工程保留款清償期之約定。本件被告否認原告已出具保固
      切結書並繳交總工程費1%保固金，原告對此復無法舉證以
      實其說，則原告既尚不得對被告行使系爭工程保留款之請
      求權，揆諸前開說明，該工程保留款請求權之時效即未開
      始進行，自無罹於時效之可言。
（二）關於原告是否得訴請被告辦理工程驗收及結算工程尾款部
      分：
  １、按於債之關係中，債務人之義務可分為主給付義務、從給
      付義務及附隨義務，主給付義務與從給付義務可藉由履行
      請求權，透過給付之訴或不作為之訴達到履行之目的，而
      附隨義務係隨著債之關係的發展，於個別情況要求當事人
      之一方有所作為或不作為，以促進實現主給付義務，使債
      權人之給付利益獲得最大可能之滿足，與主給付義務與從
      給付義務之不同處，在於附隨義務不得獨立以訴請求履行
      。
  ２、兩造間簽訂之工程合約第3 條第2 款固約定：開工後每月
      30 日 計價1 次，由被告駐工地監工人員依原告實作數量
      估驗並報經核實後，於次月10日，給付該期完工價值90%
      ，然就被告而言，其主給付義務乃依約給付工程款，至於
      辦理驗收，因若原告主張系爭工程已全部完工，縱被告未
      與之辦理工程驗收及結算工程尾款，原告亦得依其與被告
      間所簽訂合約之相關約定，就其已完工之項目請求被告支
      付相關工程款項，故辦理驗收並結算工程款應僅屬被告之
      附隨義務，原告自不得以訴請求被告履行。況本件原告所
      承攬之「甲區第6 、7 、13、14分區標準層工程」、「甲
      區地下室水電工程」、「甲區地下室水電追加工程」、「
      乙區地下室台電連接管防火披覆工程」4 項工程，業經訴
      外人內政部營建署分別於90年2 月6 日、91年1 月4 日驗
      收完畢，此有被告所提出並為原告所不爭執之工程結算驗
      收證明書2 紙在卷可按，系爭工程既業於前開時間經訴外
      人內政部營建署驗收完畢，被告自無從再就系爭工程與原
      告辦理驗收。
（三）關於原告得否請求被告給付本件工程保留款部分：
      本件依兩造簽訂之工程合約第3 條第2 款之約定，原告若
      欲請求被告給付10% 之工程保留款，須先出具保固切結書
      並繳交總工程費1%保固金後始得請求，業如前述，此為兩
      造就工程保留款清償期之約定。本件縱原告就系爭工程確
      已全部施作完畢，惟被告否認原告已出具保固切結書並繳
      交總工程費1%保固金，原告對此復無法舉證以實其說，則
      原告訴請被告給付工程保留款，即屬無據。
六、從而，原告依據兩造間之工程合約，請求被告依約辦理工程
    驗收並決算工程尾款，並給付1,738,255 元，及自92年3 月
    13日之翌日起至清償日止，按年利率5%計算之利息，逾1,73
    8, 255元部分自兩造結算日起至被告清償日止，按年利率5%
    計算之利息，為無理由，應予駁回。原告之訴既經駁回，其
    假執行之聲請即失所附麗，應併予駁回。
七、本件事證已臻明確，兩造其餘攻擊或防禦方法，經本院審酌
    後，認均與本件之結論無涉，茲不再一一論述，併予敘明。
八、據上論結：本件原告之訴為無理由，依民事訴訟法第78條，
    判決如主文。
中    華    民    國    95    年    12    月    11    日
                  民事第一庭  法  官  蔡和憲
以上正本係照原本作成。
如對本判決上訴，須於判決送達後20日內向本院提出上訴狀。
中    華    民    國    95    年    12    月    11    日
                              書記官  吳文雄


司法院資訊處製作；財團法人民間司法改革基金會備份。
